臺灣新竹地方法院民事小額判決　　　　　96年度竹小字第76號
原　　　告　臺灣新光商業銀行股份有限公司
　　　　　　　　　　　　7、2.
法定代理人　丙○○
訴訟代理人　乙○○
　　　　　　甲○○
被　　　告　丁○○　　原住新竹.
上列當事人間返還消費借貸款事件，本院於民國96年3月26日辯
論終結，判決如下：
    主  文
被告應給付原告新臺幣肆萬捌仟陸佰肆拾陸元，及其中新臺幣肆
萬伍仟玖佰肆拾元，自民國九十五年十一月十四日起至清償日止
，按年息百分之五計算之利息，暨按上開利率百分之十計算之違
約金。
原告其餘之訴駁回。
訴訟費用新臺幣壹仟壹佰肆拾元由被告負擔。
本判決第一項得假執行。
    事實及理由
一、本件被告經合法通知，未於言詞辯論期日到場，核無民事訴
    訟法第386條各款所列情形，爰依原告聲請，由其一造辯論
    而為判決。
二、原告起訴主張：原告原名誠泰商業銀行股份有限公司，於民
    國94年12月31日經行政院金融監督管理委員會核准與臺灣新
    光商業銀行合併，並更名為臺灣新光商業銀行股份有限公司
    ，合先敘明。被告丁○○於93年7月間向原告申請辦理信用
    卡，與原告訂立信用卡申請書及約定條款，並領用原告發行
    之VISA信用卡，卡號：0000000000000000，依約定被告得持
    上開信用卡至原告之特約商店刷卡消費，惟依信用卡約定條
    款，被告應依原告寄送之信用卡消費對帳單所指定之日期及
    方式繳付帳款，若逾期未繳，則喪失期限利益，應就其全部
    應付帳款一次全數繳清，如有積欠款項或逾期清償等情事者
    ，則依信用卡約定條款第14條及15條之約定，應自原告墊款
    與特約商店之日起至清償日止，按年息百分之19.71計付遲
    延利息，及依上開利率百分之10計付之違約金。詎被告至95
    年11月13日止，尚欠消費款總額新臺幣（下同）45,940元，
    連同循環信用利息6,796元、違約金678元及手續費等其他費
    用810元，合計為54,224元之帳款未予繳納，依約定條款第
    22條之約定，被告業已喪失期限利益，應一次全數清償，惟
    屢經催討，被告均置之不理，為此爰依兩造信用卡契約及消
    費借貸之法律關係提起本件訴訟，並聲明：被告應給付原告
    54,224元，及其中45,940元，自95年11月14日起至清償日止
    ，按年息百分之19.71計算之利息，暨按上開利率百分之10
    計算之違約金。
三、被告經合法通知，未於言詞辯論期日到場，亦未提出書狀作
    何聲明或陳述。
四、本院之判斷：
(一)、原告主張被告向其借貸而未償還之事實，業據其提出與所述
    相符之信用卡申請書及信用卡約定條款、單月帳務資料查詢
    、帳單明細各乙份為證，而被告未於言詞辯論期日到場，亦
    未提出書狀作何有利於己之聲明或陳述，以供本院審酌，本
    院依調查證據之結果及斟酌全辯論意旨，堪認原告此部分之
    主張為真。
(二)、惟按定型化契約中之條款違反誠信原則，對消費者顯失公平
    者，無效。定型化契約中之條款有下列情形之一者，推定其
    顯失公平：一、違反平等互惠原則者。二、條款與其所排除
    不予適用之任意規定之立法意旨顯相矛盾者。三、契約之主
    要權利或義務，因受條款之限制，致契約之目的難以達成者
    ，消費者保護法第12條定有明文。又定型化契約條款，有當
    事人間之給付與對待給付顯不相當者，為違反平等互惠原則
    ，消費者保護法施行細則第14條第1款亦定有明文。經查：
    1.被告向原告銀行申請無擔保消費用貸款之金融商品「信用
      卡」使用，依約得持上開信用卡於特約商店簽帳消費，並
      由原告先行墊付消費款，但被告仍必須依據約定負擔該消
      費款，是為消費者與企業經營者間就服務所發生之法律關
      係，應係消費者保護法第2條第3款所規定之消費關係，有
      消費者保護法之適用。又兩造約定由原告提供信用卡予被
      告消費使用而簽訂之信用卡約定條款，亦為原告銀行以其
      提出之定型化契約條款作為契約內容之全部而訂定之契約
      ，因此，兩造簽訂之信用卡契約為定型化契約，該契約第
      15條關於利率之約定，無論持卡人之信用、資力如何，均
      設定為單一利率百分之19.71，故該利率約定條款亦為定
      型化契約條款。
    2.兩造間之定型化契約消費關係，依據上開規定，應立於平
      等互惠原則，否則即推定為顯失公平。然原告自承除信用
      卡適用單一利率外，銀行之其他消費性貸款業務並未適用
      單一利率，有本院96年3月26日言詞辯論筆錄在卷可稽。
      唯獨信用卡之消費性貸款金融商品之利率，無分職業、資
      力、信用等區別，均以年利率百分之19.71定之，而銀行
      放款成本為依據其存款利率所生之利息費用，加上行政手
      續費用及貸款風險而成，放款利息超過上開部分，即為銀
      行之利得，其中最重要之放款成本應為銀行之存款利息之
      支出；但本件信用卡申請之日期為93年7月，依據中央銀
      行統計之93年第3季我國一般銀行之存放款加權平均利率
      （資料來源http://www.cbc.gov.tw/economic/statist
      ics/averagei.pdf），當時之平均存款利率僅百分之1.14
      ，而平均放款利率為百分之3.43。又上開放款利率之統計
      為有擔保與無擔保之混合，因本件為無擔保放款，縱因此
      風險較高而造成放款成本提高，必須提高放款利率，將該
      放款利率乘以三倍（3.43x3=10.29）作為預估合理之放款
      利率即百分之10.29，惟原告在本件信用卡所收之百分之
      19.71利率仍高於上開預估之放款利率甚多，況持卡人使
      用信用卡消費，原告銀行代為墊款時尚得向特約商店收取
      消費款中一定成數之手續費獲利，且原告亦自承原告銀行
      之定存利率近10年來未超過百分之5，而放款之人事成本
      以房貸優惠利率計算，約為百分之4至百分之5左右等語（
      見本院96年3月26日言詞辯論筆錄），則以最高定存利率
      百分之5加上人事成本百分之5計算，本件原告銀行就放款
      利率仍有高達百分之9.71之利得，顯然當事人間之給付與
      對待給付顯不相當而違反平等互惠原則，本件信用卡利率
      之約定條款應屬顯失公平而無效（參照詹森林著，「信用
      卡定型化契約與卡債風暴」，月旦法學雜誌第135期，
      2006年8月，第29-47頁參照）。
    3.又按民法第203條應付利息之債務，其利率未經約定，亦
      無法律可據者，週年利率為百分之5。兩造間信用卡債務
      之利率約定條款既為無效，已如前述，則原告自不得依據
      上開利率條款請求被告給付按年利率百分之19.71計算之
      利息，但本件消費性貸款仍為應付利息之債，兩造間之利
      率約定既為無效，即為利率未經約定之情況，應依據上開
      規定按週年百分之5之利率，作為本件利率之基準。因此
      ，原告請求之循環信用利息6,796元、違約金678元部分，
      既係以百分之19.71之利率為計算依據，應改以百分之5計
      算，則原告僅得請求1,896元【（6796＋678）×5/19.71
      ＝1896，小數點以後四捨五入），而自95年11月14日起至
      清償日止，則應以本金45,940元，按年息百分之5計算遲
      延利息。
(三)、從而，原告之請求在48,646元（45940＋1896＋810＝48646
    ），及其中45,940元，自95年11月14日起至清償日止，按年
    息百分之5計算之利息範圍內，為有理由，應予准許，逾此
    範圍之請求，為無理由，應予駁回。
五、本件係小額訴訟事件，為被告一部敗訴之判決，爰依職權就
    被告敗訴部分宣告假執行，並於判決時確定訴訟費用額。
六、據上論結，本件原告之訴為一部有理由，一部無理由，依民
    事訴訟法第436條之23、第436條第2項、第385條第1項前段
    、第79條、第436條之19第1項、第436條之20，判決如主文
    。
中　　華　　民　　國　　96　　年　　4　　月　9　　　日
                  新竹簡易庭    法　官　黃珮禎
以上正本係照原本作成。
如對本判決上訴，非以判決違背法令為理由，不得為之。且須於
判決送達後20日內向本院提出上訴狀並記載上訴理由。
中　　華　　民　　國　　96　　年　　4 　　月　　  　　日
                                書記官　江靜玲
計算書：
┌───────┬───────┬───────┐
│項目          │金額（新臺幣）│備註          │
├───────┼───────┼───────┤
│第一審裁判費用│  1,000元     │由原告預納。  │
├───────┼───────┼───────┤
│第一審送達費用│   140元　　　│由原告預納（此│
│              │              │為登報費用）。│
├───────┼───────┼───────┤
│合          計│  1,140元     │              │
└───────┴───────┴───────┘
